【裁判字號】    97,醫,21
【裁判日期】    981026
【裁判案由】    損害賠償
【裁判全文】
臺灣臺北地方法院民事判決                97年度醫字第21號
原      告  丙○○
訴訟代理人  吳啟孝律師
複代理人    范惇律師
被      告  國立臺灣醫學院附設醫院大學
法定代理人  乙○○
被      告  丁○○
共     同
訴訟代理人  張雙華律師
被      告  戊○○
上二人  之
訴訟代理人  黃宗正律師
上列當事人間請求損害賠償事件，本院於民國98年9月28日言詞
辯論終結，判決如下：
    主     文
原告之訴及假執行之聲請均駁回。
訴訟費用由原告負擔。
    事實及理由
壹、程序方面：
    被告國立臺灣大學醫學院附設醫院（下稱臺大醫院）之法定
    代理人由林芳郁變更為乙○○，有醫療機構開業執照影本在
    卷足憑（見本院卷第68頁），並據其聲明承受訴訟，核無不
    合，應予准許。
貳、實體方面：
一、原告主張：伊前因子宮頸病變，前往被告臺大醫院就診，經
    該院婦產科主治醫師即被告丁○○診斷，需住院實施腹腔鏡
    子宮及兩側卵巢及輸卵管全摘除手術（下稱腹腔鏡子宮切除
    手術），伊乃於民國95年4 月27日接受手術，詎丁○○於實
    施手術過程中，不慎傷及膀胱致其破裂失血，是丁○○所施
    做腹腔鏡子宮切除手術確有過失。為修復前開手術所致膀胱
    破裂，經會診該院泌尿科主治醫師即被告戊○○施作放置兩
    側輸尿管雙勾導管及膀胱修補手術，於同年5 月2 日及9 日
    再度調整雙側單勾導管（下稱膀胱修補手術），惟因戊○○
    於術中放置導管位置不當，術後復疏未注意膀胱受傷癒合時
    因纖維化而容積變小，致使泌尿道系統及腎臟持續發炎，伊
    乃於同年5 月23日下午7 時辦理出院，隨即轉入臺北市立聯
    合醫院忠孝院區（下稱忠孝醫院）繼續治療，經該院主治醫
    師邱文祥進行膀胱鏡檢查、更換雙側單勾導管、重新作膀胱
    引流管及腹部引流管等手術後，伊始避免腎臟感染之危險，
    伊於前述手術中發現臺大醫院之前所置放左側輸尿管單勾導
    管處有化膿，導管有明顯扭曲狀況，由此可知，戊○○對伊
    所實施膀胱修補手術及術後治療過程中，顯有過失。臺大醫
    院為丁○○、戊○○之僱用人，自應依民法第188 條之規定
    ，與渠等負連帶賠償責任，又丁○○、戊○○均為臺大醫院
    所聘僱之醫師，渠等對於系爭手術實施及術後治療過程既有
    過失，臺大醫院亦應依民法第224 條規定負同一過失責任。
    為此，爰依民法第184 條第1 項前段、第188 條第1 項前段
    之侵權行為法律關係，及同法第227 條、第224 條之不完全
    給付法律關係，擇一請求被告連帶賠償醫療費用之財產上損
    害新臺幣（下同）20萬元及非財產上損害200 萬元等語。並
    聲明：(一)被告應連帶給付原告220 萬元及自起訴狀繕本送達
    翌日起至清償日止，按年息5%計算利息。(二)願供擔保請准宣
    告假執行。
二、被告則以下列等語資為抗辯，並均聲明：(一)原告之訴及假執
    行之聲請均駁回。(二)願供擔保請准宣告免為假執行。
(一)、被告丁○○部分：原告因腹腔鏡子宮切除手術所受膀胱破裂
    之損害，乃系爭手術之正常併發症，術中因原告子宮與膀胱
    發生沾黏，分離困難而造成破裂，但伊術前已將該併發症之
    風險告知原告，並由原告次子陳志鵬簽署手術同意書，且伊
    於併發症發生後，即刻請求泌尿科醫師前來修補，使併發症
    之影響減至最小，故伊實施腹腔鏡手術並無過失。
(二)、被告戊○○部分：病患裝置單勾導管發生移位、滑脫、扭曲
    、打結之現象，主要原因乃病患身體活動所致，由原告95年
    5 月23日轉院前一個星期之生命徵象及病況流程表顯示，原
    告尿液從膀胱造廔管及尿管加上雙側單勾導管的引流量，大
    致呈現穩定的現象，手術引流管之引流量日漸減少，且原告
    轉院前數日之各項數據均顯示正常，亦無任何不適之主訴，
    故原告推測單勾導管早已扭曲打結等情，顯然不實。
(三)、被告臺大醫院部分：丁○○、戊○○於系爭手術之實施及術
    後照顧均已盡相當注意義務，並無過失，且無可歸責之事由
    ，臺大醫院亦無須與丁○○、戊○○負連帶損害賠償責任。
三、兩造不爭執之事項：
(一)、原告前因抹片檢查異常，於94年9 月8 日至臺大醫院由醫師
    丁○○負責子宮頸圓錐切除手術，術後接受抹片檢查追蹤，
    於95年1 月抹片檢查又得到高度子宮頸上皮病變（High
    Grade Squamous Intra-epithelial Neoplasm; HSIL）結果
    ，復於95年4 月28日住院，4 月29日接受丁○○醫師實施腹
    腔鏡協助經陰道子宮及雙側卵巢、輸卵管切除手術。
(二)、丁○○醫師實施子宮及雙側卵巢、輸卵管切除完成之後，發
    現膀胱破裂，於是當場請泌尿科戊○○醫師來作膀胱修補與
    置放雙側輸尿管內之單J導管（Bilateral single J
    catheters insertion） ，依據泌尿科手術記錄所描述，膀
    胱損傷之處為雙側輸尿管開口與尿道開口處之膀胱三角（
    Trigone of bladder）。於同年5 月2 日更換雙側雙J 導管
    為單J 導管手術，於5 月9 日再度調整雙側單J 導管手術。
(三)、原告於95年5 月23日下午辦理自動出院，直接轉往臺北市立
    聯合醫院忠孝院區，由泌尿科醫師邱文祥收住院繼續治療，
    嗣於5 月25日緊急進行膀胱鏡檢查，更換雙側單J 導管、重
    新作膀胱引流管及腹部引流管後，原告狀況穩定，於6 月12
    日出院。
四、兩造爭執之要點：
(一)、丁○○有無履行告知說明義務？
(二)、丁○○施行腹腔鏡子宮切除手術造成原告膀胱破裂，是否有
    過失？
(三)、原告於施行膀胱修補手術後，發生發燒及放置導管處感染之
    現象，是否肇因於戊○○放置雙側單J 導管位置不當，使導
    管扭曲打結所致？
(四)、原告請求被告連帶負賠償責任，有無理由？
    茲就兩造爭點及本院得心證之理由分述如下：
(一)、丁○○有無履行告知說明義務？
 1、按醫療法第63條第1 項規定：「醫療機構實施手術，應向病
    人或其法定代理人、配偶、親屬或關係人說明手術原因、手
    術成功率或可能發生之併發症及危險，並經其同意，簽具手
    術同意書及麻醉同意書，始得為之。」上開醫師說明及告知
    義務，其具體內容包括各種診療之適應症、必要性、方式、
    範圍、預估成功率、可能的副作用和發生機率、對副作用可
    能的處理方式和其危險、其他替代可能的治療方式和其危險
    及癒後狀況、藥物或儀器的危險性與副作用等事項，此經最
    高法院94年度臺上字第2676號判決明揭其旨。基於對病患自
    主決定權之保障與尊重，原告理應事先認識手術之風險，並
    由其自主決定是否願意承擔該風險之同意，而原告之同意則
    以被告醫師之充分說明為必要，至於說明義務之內容及範圍
    ，應視被告醫師是否基於一般有理性的病患所重視的醫療資
    料加以說明。
 2、原告主張：丁○○於術前並未告知實行腹腔鏡子宮切除手術
    可能之併發症，或術中可能發生沾黏等風險云云，惟為丁○○所否認，經查：(1)據丁○○於本院98年4 月6 審理時到庭
    陳述：「（問：後來原告決定施行手術時，你有無告知所要
    採行的手術方式？）我有告知病人有癌細胞所以要動子宮切
    除手術，手術的方法有二種，一種是腹腔鏡，一種傳統的開
    腹手術，我有告訴他腹腔鏡手術復原比較快，疼痛少，傷口
    小，另外我有與他解釋，因為他之前有動過子宮頸錐狀手術
    ，術後傷口有感染，已經在門診看到子宮頸口有沾粘，手術
    會有困難，原告後來決定請兒子一起過來門診幫他作決定，
    後來決定用腹腔鏡手術，我有告知用腹腔鏡的併發症是膀胱
    與腸子沾粘，因為他之前有動過子宮頸錐狀手術，如果術中
    有發生意外，會請泌尿科及外科醫師來做修補，我當時有告
    訴他有破裂的意外，如果動傳統開腹手術，這樣的意外狀況
    機率並不會減低，因為沾粘的情形很嚴重的話，一樣不容易
    剝開。」、「（問：你除了在門診告訴他內容外，還有無在
    其他時間或場合還有告訴他手術相關問題？）在門診病歷上
    我有紀錄已告知他開刀的危險，住院後開刀前一天下午一點
    鐘護理站有統一做說明，當天下午五點我在病床邊再一次向
    病人說明開刀的危險，除了沾粘的情況以外，還有流血及感
    染及麻醉的風險，我們當時護理站有拿給原告一份手術同意
    書，交由家屬簽名後我再簽名。」等語（見本卷第133-134
    頁），足見其於手術前有將上開術中發生子宮與膀胱沾黏，
    很可能因分離困難而破裂之併發症告知原告，而關於手術危
    險告知部分，亦與原告之子甲○○到庭陳述內容相符，據甲○○於本院98年5 月18日審理時到庭陳稱：「我有陪我母親
    於95年4 月10日醫院看診，只有這一次，當時是我母親已在
    臺大就醫並檢查有子宮頸病變的問題，被告童醫師建議我母
    親切除，且建議用腹腔鏡切除子宮，當時我們擔心我母親的
    病情，且擔心用腹腔鏡會有危險性。」、「（問：當時被告
    醫師如何陳述？）童醫師告訴我們說我母親有經過抹片檢查
    及子宮錐狀手術都發現有病變，擔心以後會追蹤困難，所以
    建議將子宮切除，且告訴我們說手術很簡單，只要在肚子開
    二個小洞，住院二、三天就可以出院，我們當時有問醫生擔
    心我母親年紀太大，且須要用腹腔鏡去開刀嗎，我們擔心他
    比較肥胖用腹腔鏡會有困難，童醫生說你們不要擔心，過程
    很簡單。」等語（見本院卷第138-139 頁），由甲○○擔心
    腹腔鏡會有危險性等語觀之，亦可推知原告於術前就腹腔鏡
    子宮切除手術之危險性已有一定程度之認知。(2)復觀諸卷附
    原告病歷資料記載，丁○○於95年1 月6 日之病歷上即載有
    ：「Suggest operation TAH or LAVH 」（建議開刀，並告
    知可採腹式子宮切除術或腹腔鏡子宮切除術）等文字，又甲○○陪診之95年4 月10日病歷上即記載：「Accept for
    operation 」、「risk explanation」（接受手、解釋風險
    ）等文字（參見本院卷第113-114 頁），此部分亦與丁○○
    及甲○○前揭陳述相互吻合，由此可知，應可認原告曾就腹
    腔鏡子宮切除手術之相關問題至門診諮詢時，丁○○確實將
    手術之內容、就可能引起併發症及風險告知原告，原告既然
    於手術前已瞭解治療方案及治療風險，自難認原告醫療自主
    權受到侵害。從而丁○○確已盡告知及說明義務，並無原告
    所指未盡告知義務遽然進行手術情事。
(二)、丁○○施行腹腔鏡子宮切除手術造成原告膀胱破裂，是否有
    過失？
 1、按醫師從事醫療行為，在法律上均構成對他人權利（身體權
    ）之侵害，惟因得病患允諾而阻卻違法，此乃因經過醫師之
    說明，患者或家屬對於治療內容、因治療所產生之併發症、
    復健等情況均充分理解下，對於醫療行為可能產生侵害身體
    或招致併發症等不利結果願意承受，而同意接受醫師之醫療
    行為，此際醫師之醫療行為縱使侵害病患之身體，亦屬可容
    許之危險而得阻卻違法，不構成侵權行為。又醫療行為依目
    前醫療知識其醫療過程及癒後狀況仍充滿不確定性，若謂任
    何醫療行為均無任何併發或後遺症，以現今醫學理論及臨床
    經驗而言，實屬不可能，因此倘醫師在進行醫療行為前已對
    病患明確告知該醫療行為可能發生之併發症，醫療過程合於
    一般醫學知識之程序，且於病患產生併發症後已盡相當之照
    護義務，則尚難以該併發症產生機率之大小論斷醫師有無過
    失責任，否則將與醫療行為無法期待並無任何併發或後遺症
    之性質相違，並進而影響醫學之發展
 2、本件經本院先後送請行政院衛生署醫事審議委員會（下稱醫
    事審議委員會）、行政院國軍退除役官兵輔導委員會臺北榮
    民總醫院（下稱臺北榮總醫院）鑑定結果，醫事審議委員會
    鑑定意見為：「病人未曾接受過手術、子宮萎縮之情況下，
    建議施行腹腔鏡協助經陰道切除子宮及雙側卵巢、輸卵管手
    術，臨床判斷上亦屬合理。只是病人在接受過子宮頸圓錐切
    除手術，再加上老化之後陰道及子宮頸交界之處，勢必界線
    不明，分離膀胱與子宮，將為此種手術的困難之處，故此種
    手術傷及膀胱，是不可避免之併發症，其發生率為0.39~3.8
    ﹪」等語，此有行政院衛生署97年11月17日書函及第000000
    0 號鑑定書在卷可參（見本院卷第54-57 頁）。又臺北榮總
    醫院鑑定意見為：「依臺大醫院就診病歷，無法知道是否發
    生子宮與膀胱沾黏情況，事實上子宮與膀胱沾黏情況，並無
    有效的檢驗方法可以術前診斷出來，因此上述沾黏嚴重程度
    ，是無法在行子宮切除手術前查知。施行子宮錐狀切除手術
    的位置是子宮頸，並沒有影響到子宮與膀胱連接處，因此與
    上述沾黏無關。」、「（問：切除子宮採行剖腹方式，是否
    可以避免因子宮與膀胱沾黏所產生傷及膀胱之情狀？或是否
    尚得於事前為任何防免末施？）是否行剖腹方式手術，也可
    能無法完全避免因子宮與膀胱沾黏所產生的傷及膀胱之情況
    ，因此也無法事前有任何防免措施。」等語，此有臺北榮總
    醫院98年7 月2 日函及鑑定書在卷可參（見本院卷第157-15
    8 頁）。又原告於接受丁○○實施系爭手術前，曾簽立手術
    同意書，該同意書已載明病人已瞭解手術併發症及可能處理
    方式，及已交付手術相關說明資料等文字，又依被告所提出
    之臺大醫院婦產部腹腔鏡手術說明載有：「雖然腹腔鏡手術
    具有傷口小、出血少、癒合快、住院期短等等優點，但仍有
    下列之併發症及副作用，請詳閱以下內容：……泌尿道併發
    症：膀胱可於置放套針時、剝離膀胱時，或於膀胱懸吊術時
    受損時，膀胱受損時需置放至少7 ～14天的導尿管及預防性
    抗生素以利癒合。」等情（見本院卷第42頁），此有原告不
    爭執其真正之上開同意書在卷可憑（見本院卷第115 頁），
    稽之上開事證，原告所受膀胱損傷固係因系爭手術所致，惟
    原告在進行系爭手術前，經由丁○○之告知，已明確知悉該
    手術可能發生其所受膀胱損傷之併發症，而丁○○實施系爭
    手術過程中，立即發現膀胱損傷，緊急照會泌尿科醫師作進
    一步處理（縫合與重建輸尿管開口，並加上引流），亦有遵
    行該類手術之操作流程，本院認為雖然本件手術發生併發症
    ，惟丁○○能在術中儘早發現併發症的產生，並坦然面對儘
    快處理已發生的併發症，實在已盡其注意之義務，足認丁○○於手術前已盡告知義務，其於手術流程之實施，亦無不當
    之處。從而原告所受之膀胱損傷為實施系爭手術所可能產生
    之併發症，原告既已知悉該併發症產生之風險，而仍簽立同
    意書同意丁○○為其實施系爭手術，則其所受上開併發症之
    傷害，應屬丁○○實施系爭手術可容許之危險，自難以原告
    因系爭手術而發生機率極微之上開併發症，即遽論丁○○於
    系爭手術之實施有過失，原告就此所為主張，應非可採。
(三)、原告於施行膀胱修補手術後，發生發燒及放置導管處感染之
    現象，是否肇因於戊○○放置雙側單J 導管位置不當，使導
    管扭曲打結所致？
    原告雖主張：其於95年5 月25日在忠孝醫院接受邱文祥醫師
    膀胱鏡檢查，更換雙側單J 導管、重新作膀胱引流管及腹部
    引流管時，經邱文祥醫師告知腎臟嚴重感染化膿，且戊○○
    之前所放置導管有明顯扭曲狀況，故原告腎臟感染、化膿、
    膀胱持續受傷、纖維化並影響膀胱容積及排尿功能等情形，
    係因戊○○放置雙側單J 導管位置不當所致云云。惟查：(1)
    依前開醫事審議委員會鑑定意見說明：「因黃醫師是被童醫
    師在手術室會診之醫師，幫忙作膀胱修補與重建，以及置放
    雙側輸尿管導管、膀胱造廔管與腹部引流管，這些5 月2 日
    及5 月9 日之手術方式均符合膀胱破裂後之標準處理流程。
    膀胱在癒合時會纖維化，故其容積會縮小，尿液容易經過雙
    側輸尿管的J 導管逆流回腎臟，而常出現腎盂腎炎，都是大
    範圍膀胱損傷修補之後遺症，應與黃醫師有無醫療過失無關
    。」等情，復參酌邱文祥醫師於96年1 月9 日在臺灣臺北地
    方法院檢察署具結證述：「（問：轉院時，病患病情如何？
    ）到院時做一膀胱鏡檢查，發現破洞已經修補，無缺損或廔
    管，雙側輸尿管皆放置導管引流中，單側導管引流不良，造
    成腎臟積水併感染，我就幫他重新放置新的雙側輸尿管導管
    ，從此泌尿道感染得以控制。」、「（問：為何會發生你一
    開始所講之單側引流管引流不良的情形？）應該是綁的太緊
    ，病患一直發燒，在臺大醫院找不到原因，所以要換新。」
    等語（見臺灣臺北地方法院檢察署95年度他字第8338號偵察
    卷宗(二)第188-190 頁），由上可知，原告雖有產生腎臟積水
    併感染之現象，乃膀胱大範圍受傷癒合時後遺症，且依邱文
    祥前揭證述，戊○○所放置單側導管雖然引流不良，推測原
    因應該是綁的太緊，而非如原告主張因放置失當而有明顯扭
    曲狀況，再者，參酌前開臺北榮總醫院鑑定意見稱：「95.5
    .19 病患有發燒，因曾培養出黴菌，95.5.20 開始給予抗黴
    菌藥物之後燒退，情況是穩定的。至於95.5.25 忠孝醫院再
    度實施膀胱鏡及重置單鉤導管，應是處理泌尿系統感染，實
    際上，臺大與忠孝醫院的處理方法都可接受，臺大醫師較保
    守，接續抗生素治療亦可治癒，忠孝醫師較積極，置換導管
    及清創，再繼續給予抗生素治療。」、「忠孝醫院病歷紀錄
    ，並無敘述前所置放單鉤導管扭曲的紀錄，但病歷上重述臺
    大醫院的記錄且臺大醫院95.5.09 曾做調整的處理，因此並
    無故意過失之情形。任何複雜性的手術加上置放任何導管都
    有潛在性移位及感染的可能。此病患不幸發生此情況，並非
    醫師之任何故意過失。」等語，足見原告嗣後雖有腎臟感染
    情形，惟此乃其膀胱受傷、纖維化並影響膀胱容積及排尿功
    能所致，且戊○○所為給予抗生素之處置方式，並未違反一
    般醫療常規，原告即遽論戊○○於系爭手術之實施有過失，
    應非可採。
(四)、原告請求被告連帶負賠償責任，有無理由？
    丁○○、戊○○對原告所為醫療行為，並無不當，亦無違反
    法律規定，自無過失可言，臺大醫院監督其受僱人執行業務
    亦無過失，原告依民法第184 條第1 項及第188 條第1 項規
    定，請求臺大醫院與丁○○、戊○○連帶負損害賠償責任，
    為無理由。又原告主張臺大醫院就本件醫療給付義務之履行
    有過失，有不完全給付情形，應依民法第224 條、第227 條
    、第227 條之1 規定負損害賠償責任云云，惟丁○○、戊○○對原告醫療行為難認有疏失情形，已如前述，此部分主張
    自無理由。從而原告依前開規定，請求被告臺大醫院負損害
    賠償責任，即屬無據，應予駁回。
五、綜上所述，原告之先備位請求均為無理由而應予駁回，則其
    假執行之聲請亦失所附麗，併予駁回。
六、本件判決基礎已臻明確，兩造其餘陳述及所提其他證據，經
    本院審酌後，認為於判決結果無影響，自無庸逐一論列，併
    此敘明。
七、訴訟費用負擔之依據：民事訴訟法第78條。
中    華    民    國    98    年    10    月    26    日
                  民事第四庭    法  官  鄧德倩
以上正本係照原本作成
如對本判決上訴，須於判決送達後20日內向本院提出上訴狀
中    華    民    國    98    年    10    月    26    日
                                書記官  林孔華

司法院資訊處製作；財團法人民間司法改革基金會備份。
